【裁判字號】    92,簡上,19
【裁判日期】    920721
【裁判案由】    損害賠償
【裁判全文】
臺灣臺中地方法院民事判決  九十二年度簡上字第一九號
    上  訴  人  甲○○
    被  上訴人  乙○○
    訴訟代理人  丙○○
                丁○○
右當事人間請求損害賠償事件，上訴人對於中華民國九十一年十一月二十六日本院沙
鹿簡易庭九十一年度沙簡字第五八五號民事第一審簡易判決提起上訴，並於上訴程序
中擴張請求被上訴人給付法定遲延利息，本院合議庭判決如左：
    主      文
除原判決判命被上訴人所應給付上訴人之新臺幣陸萬捌仟玖佰拾元外，被上訴人應
再給付上訴人自民國九十一年十月十五日起至清償日止，按新臺幣陸萬捌仟玖佰拾
元計算週年利率百分之五之利息。
上訴人其餘上訴駁回。
第二審訴訟費用由上訴人負擔。
    事      實
甲、上訴人方面：
  一、聲明：原判決不利於上訴人部分廢棄，被上訴人除原判決所判命之新臺幣（下
      同）六萬八千九百三十元外，應再給付上訴人三十六萬二千零二十三元，並另
      自民國九十一年十月十五日起至清償日止，按週年利率百分之五加計法定遲延
      利息。
  二、陳述：除與原審判決書所載相同者茲予引用外，補稱：上訴人所有系爭車牌號
      碼ＷＴ–五一三０號自小客車（原審判決誤載車牌號碼為ＷＴ︱五三０號），
      原始發照日期雖為七十六年九月二十四日而屬使用十餘年之車輛，但上訴人自
      知年已六十五歲，退休後不易覓得新工作，將不可能另購新車，故對系爭自小
      客車勤加保養，一有故障即進廠維修更換零件，可謂車身雖舊但車況彌新宛如
      一、二年之新車，今遭被上訴人撞毀，上訴人爰依民法第二百一十三條規定，
      請求被上訴人回復系爭自小客車毀損前之原狀。又系爭自小客車之修理零件取
      得容易，並無回復原狀有重大困難之情事，詎原審卻未令被上訴人負回復原狀
      之修理義務，僅按系爭自小客車原本新車車價之十分之一為標準，判令被上訴
      人賠償四萬九千九百八十元，並不合理，亦有違最高法院七十七年度第九次民
      事庭會議之決議。另車損期間上訴人交通費用支出部分，原審僅判令被上訴人
      賠償一千四百二十元，惟上訴人每日均須由后里鄉月眉村住處前往位於豐原市
      之證券公司看盤並交易股票，另上訴人性善旅遊，如系爭自小客車未受毀損，
      上訴人本可便利前往，現因車損無法使用，上訴人只好花錢搭乘大眾交通工具
      ，則就上訴人因此所支出之交通費用，被上訴人自應全數賠償。又上訴人駕駛
      系爭自小客車遭被上訴人自後追撞，車輛因而在公路上翻滾，上訴人受到驚嚇
      ，痛苦不堪，並因珍惜醫療資源，始未住院而於當日即返家休養，此由上訴人
      過去曾受臉部縫合四十餘針之嚴重傷害，亦僅住院一天即行返家一節觀之自明
      ，雖醫療費用部分，因兩造已就刑事傷害告訴部分達成和解，上訴人同意捨棄
      此部分醫療費用之上訴，惟原審以上訴人傷勢輕微為由，僅判令被上訴人賠償
      精神慰藉金一萬元部分，則不合理。另兩造雖曾於被上訴人被訴過失傷害之刑
      事訴訟程序中達成和解，被上訴人並曾給付上訴人五萬元，上訴人則同意撤回
      對被上訴人之傷害告訴，但被上訴人所給付上訴人之五萬元，僅係上訴人同意
      撤回刑事傷害告訴一節之對價，並不及於兩造民事賠償部分，被上訴人自不得
      據為本件民事賠償訴訟之抗辯等語。
  三、證據：除援用原審之立證方法外，另提出中國醫藥學院附設醫院診斷證明書正
      本及影本各一紙為證。
乙、被上訴人方面：
  一、聲明：上訴駁回。
  二、陳述：除與原審判決書所載相同者茲予引用外，補稱：上訴人固有於右揭時地
      駕車不慎自後方追撞上訴人所駕駛之系爭自小客車之事實，惟車禍發生地有許
      多修車廠，上訴人無需將系爭自小客車拖吊至后里修理；另交通費應以上訴人
      職業上或醫療行為有關者始得請求，上訴人訪友或至證券公司買賣股票所為交
      通費用之支出並非必要，自不得請求；又上訴人所有系爭自小客車車齡已逾十
      年，市值僅約四萬元左右，上訴人卻要求以二十九萬餘元進行修理，並不合理
      。再者，上訴人所受傷害程度輕微，請求精神損害賠償金二十萬元，顯屬過高
      。況兩造已於被上訴人被訴過失傷害之刑事訴訟程序中達成和解，被上訴人並
      已依和解內容給付上訴人五萬元，上訴人則撤回對被上訴人之傷害告訴，則上
      訴人自不得再對被上訴人為民事損害賠償之主張等語。
  三、證據：援用原審之立證方法。
丙、本院依職權調查豐原汽車客運股份有限公司之客運車路線，由臺中縣后里鄉月眉
    村至臺中縣豐原市之單程票價價格。
    理      由
一、程序方面：本件上訴人於本院沙鹿簡易庭九十一年度沙簡字第五八五號簡易訴訟
    中起訴請求被上訴人賠償五十三萬零九百五十三元，嗣提起部分上訴，並於上訴
    程序中擴張請求被上訴人應另給付自九十一年十月十五日起至清償日止，按週年
    利率百分之五之遲延利息，核屬民事訴訟法第二百五十六條第二款之擴張應受判
    決事項之聲明，依同法第四百三十六條之一第三項、第四百四十六條第一項但書
    ，為法所許，合先敘明。
二、本件上訴人於原審起訴主張：被上訴人於九十一年三月十八日下午二時二十五分
    ，駕駛車牌號碼ＲＸ–二八三號聯結車，沿省道台十七線（即清水鎮○○路○○
    路由清水往梧棲方向行駛，行經台十七線四公里處，因超速行駛、疏未注意車前
    狀況及保持安全距離，並貿然變換車道，致追撞同方向由上訴人所駕駛之系爭自
    小客車，致上訴人受有左膝挫傷傷害，系爭自用小車受損預估回復原狀之修理費
    用二十九萬八千零七十一元（含材料費十五萬七千三百四十一元，工資十四萬零
    七百三十元），醫療費用四千零六十五元（此醫療費用部分，原審判決被上訴人
    應賠償上訴人八百三十元，因上訴人捨棄上訴而告確定），車輛拖吊費六千七百
    元（此部分原審判決被上訴人應予賠償，因被上訴人並未上訴而告確定），及自
    后里鄉月眉村至豐原市之交通費（含火車、公車及機車加油費）四千元等損害，
    另上訴人因系爭車禍受傷並致精神上痛苦萬分，爰另請求精神損害賠償二十萬元
    等語。另於上訴審理程序中補稱：系爭自小客車，原始發照日期雖為七十六年九
    月二十四日，而屬使用十餘年之舊車，但上訴人自知年已六十五歲，退休後不易
    覓得新工作，不可能另購新車，故對系爭自小客車勤加保養，一有故障即進廠維
    修更換零件，可謂車身雖舊但車況彌新，宛如一、二年之新車，今遭被上訴人撞
    毀，上訴人自得依民法第二百一十三條規定請求被上訴人回復系爭自小客車毀損
    前之原狀，且系爭自小客車之修理零件取得容易，並無回復原狀有重大困難之情
    事，詎原審未令被上訴人負回復原狀之修理義務，卻僅按新車車價之十分之一判
    令被上訴人賠償四萬九千九百八十元自不合理，且有違最高法院七十七年度第九
    次民事庭會議之決議。另車損期間上訴人之交通費用支出部分，原審僅判令被上
    訴人賠償一千四百二十元，然上訴人每日均須由后里鄉月眉村住處前往位於豐原
    市之證券公司看盤並交易股票，另上訴人性善旅遊，如系爭自小客車未受毀損，
    上訴人原可便利前往，現因車損而無法使用，上訴人只好花錢搭乘大眾交通工具
    ，則就上訴人因此所支出之交通費用，被上訴人自應賠償。另上訴人駕車遭被上
    訴人追撞，車輛在公路上翻滾，上訴人受到驚嚇痛苦不堪，復因珍惜醫療資源，
    始未住院即返家休養，此由上訴人過去曾受臉部縫合四十餘針之嚴重傷害，亦僅
    住院一天即行返家一節觀之自明，故有關醫療費用部分，雖因兩造已就刑事傷害
    告訴部分達成和解，上訴人同意捨棄此部分醫療費用之上訴，惟原審以上訴人傷
    勢輕微為由，僅判令被上訴人賠償精神慰藉金一萬元實不合理。另兩造雖曾於被
    上訴人被訴過失傷害之刑事訴訟程序中達成和解，由被上訴人給付上訴人五萬元
    ，上訴人則撤回對被上訴人之傷害告訴，但該五萬元部分僅係上訴人撤回刑事傷
    害告訴一節之對價，並不及於其他民事賠償部分，被上訴人自不得據為本件訴訟
    之抗辯等語。
三、上訴人對確有於右揭時地駕車追撞上訴人所駕駛之系爭自小客車之事實，並不爭
    執，惟以：車禍發生地有許多修車廠，上訴人並無需將系爭自小客車拖吊至后里
    修理之必要，另交通費之賠償，應以與上訴人職業上或醫療行為有關者始得請求
    ，上訴人因訪友或至證券公司買賣股票所為之交通費用支出，並非必要，自不得
    請求。又上訴人所有系爭自小客車之車齡已逾十餘年，市值僅約四萬元左右，上
    訴人卻要求以二十九萬餘元進行修理，並不合理，且上訴人所受傷害程度輕微，
    卻請求精神損害賠償金二十萬元，顯屬過高。另兩造已於被上訴人被訴過失傷害
    之刑事訴訟程序中達成和解，被上訴人已依和解內容給付上訴人五萬元，上訴人
    並撤回對被上訴人之傷害告訴，則上訴人自不得再對被上訴人為民事損害賠償之
    主張等語，資為抗辯。
四、經查，被上訴人於九十一年三月十八日下午二時二十五分，駕駛車牌號碼ＲＸ–
    二八三號聯結車，沿省道台十七線（即清水鎮○○路○○路由清水往梧棲方向行
    駛，行經台十七線四公里處，因超速行駛、疏未注意車前狀況及保持安全距離，
    並貿然變換車道，致追撞同方向由上訴人所駕駛之系爭自小客車，致上訴人受有
    左膝挫傷之傷害，另致系爭自小客車翻覆受損等情，業據上訴人於原審中提出童
    綜合醫院診斷證明書及估價單影本各一份為證，核與原審依職權向臺中縣警察局
    清水分局函調所得之刑事案件報告書、調查筆錄、偵訊筆錄、道路交通事故調查
    報告表及車禍現場照片內容相符，且為被上訴人所不爭執。是上訴人主張其因被
    上訴人之過失而發生車禍，並致受傷及系爭自小客車毀損一節，應可採信。
五、被上訴人雖以兩造已於被上訴人被訴過失傷害之刑事訴訟程序中達成和解，被上
    訴人並已依和解內容給付上訴人五萬元，上訴人自不得再對被上訴人為民事損害
    賠償等語，資為抗辯。惟按，和解之範圍，應以當事人相互間欲求解決之爭點為
    限，至於其他爭點，或尚未發生爭執之法律關係，雖與和解事件有關，如當事人
    並無欲求一併解決之意思，要不能因其權利人未表示保留其權利，而認該權利已
    因和解讓步，視為拋棄而消滅（最高法院五十七年度台上字第二一八０號判例意
    旨參照）。查上訴人主張上開五萬元給付部分，乃係針對刑事傷害告訴之撤回而
    為，與民事賠償無關等語，而被上訴人於本院審理中亦自承：「伍萬元的部分．
    ．．是刑事庭的部分為了撤回告訴而達成的和解．．．」，並陳明對上訴人此部
    分陳述：「無意見」（均見本院九十二年六月廿七日言詞辯論筆錄）。是被上訴
    人此部分抗辯，尚非有據。爰就上訴人提起上訴所主張之損害數額，分別審酌如
    下：
    （一）系爭自小客車毀損部分：
          １、上訴人主張其所有之系爭小客車為被上訴人所撞毀，爰依侵權行為損
              害賠償請求權，訴請被上訴人賠償損害一節，並無不合。惟民法第一
              百九十六條規定：「不法毀損他人之物者，應向被害人賠償其物因毀
              損所減少之價額」，此即同法第二百十三條所謂「負損害賠償責任者
              ，除法律另有規定或契約另有訂定外，應回復他方損害發生前之原狀
              」，所指之「法律另有規定」者。又不能回復原狀或回復顯有重大困
              難者，應以金錢賠償其損害，同法第二百十五條亦有明定，是毀損他
              人之物品者，縱能以同年度、相類似之物品更換或維修損害，因難期
              與原物品完全相同時，則其回復原狀即顯有重大困難之情形（最高法
              院六十七年度台再字第一七六號判例意旨參照）。
          ２、查上訴人所有系爭自小客車之原始發照日期為七十六年九月二十四日
              ，有行車執照影本一份附於原審卷內可憑，系爭自小客車自發照日起
              至本件車禍發生之九十一年三月十八日止，已有將近十四年又六個月
              之車齡，且屬在臺灣地區業已停售之車種。另原審囑託臺中縣汽車商
              業同業公會估定價格，系爭自小客車之正常車況約僅值五千元。又依
              兩造所分別提出之系爭自小客車過去銷售時之新車車價表，及目前中
              古市場之行情表等內容觀之，系爭自小客車目前在中古市場之車價，
              充其量僅為數萬元之譜。然依上訴人所提出由訴外人環楊汽車有限公
              司所出具之估價單觀之，系爭自小客車如進行維修，其維修之估計費
              用高達二十九萬八千零七十一元，其修復費用與系爭自小客車目前之
              中古車價顯不相當。是原審參酌上訴人所提出系爭自小客車之維修保
              養紀錄，再依行政院八十六年所頒固定資產耐用年數表及固定資產折
              舊率之規定，按上訴人所有系爭自小客車耐用年數五年，依定率遞減
              法每年折舊千分之三六九，另因採用定率遞減法，其最後一年之折舊
              額，加歷年折舊累計額，其總合不得超過該資產成本原額之十分之九
              ，及上訴人所有系爭自小客車已近十五年車齡等情，認定系爭自小客
              車折舊後之餘額僅為過去新車售價四十九萬九千八百元之十分之一即
              四萬九千九百八十元，並據以認定上訴人所有系爭自小客車於事故發
              生當時之價值為四萬九千九百八十元，而與上訴人所主張以修復為回
              復原狀方式之費用為二十九萬餘元二者間並不相當為由，認為系爭自
              小客車回復原狀顯有重大困難，並依民法第二百十五條規定判決被上
              訴人應以金錢即事故發生當時之車輛價值四萬九千九百八十元賠償上
              訴人，於法並無不當。上訴意旨指摘原判決此部分不當，為無理由。
    （二）車損期間交通費用支出部分：
          １、上訴人主張其平日均駕駛系爭自小客車由后里住所前往位於豐原市之
              證券公司看盤並交易股票，因系爭自小客車受損，其因而須改搭乘火
              車或豐原汽車客運之客運車，另外出他地，亦須支出大眾交通工具費
              用為由，據以主張被上訴人應賠償其因而支出之交通費用等語。
          ２、經查，系爭自小客車因受損嚴重，預估所需之修理費用高達二十九萬
              八千零七十一元，而系爭自小客車於事故發生當時之價值為四萬九千
              九百八十元，是系爭自小客車以修理方式為回復原狀之方法，顯有重
              大困難及不適當一節，已如前述。原審既認系爭自小客車回復原狀顯
              有重大困難，而依民法第二百十五條規定，判決被上訴人應以金錢即
              系爭自小客車之當時價值四萬九千九百八十元賠償上訴人，則原審另
              依一般常情，以上訴人於車禍發生後如將系爭自小客車委由汽車修配
              廠修理，應可於二十日內修妥為由，判認上訴人所得主張被上訴人賠
              償之交通費為二十日一節，即非允洽。本院參酌原審卷附被上訴人所
              提出之答辯狀中載明其於九十一年四月廿二日前曾多次表明願以市價
              雙倍價格買下上訴人所有之系爭自小客車，或另購買同等價值之車輛
              交付上訴人等情（見原審卷第十六頁），而上訴人對此被上訴人此部
              分陳述並未爭執。因認上訴人所得請求被上訴人賠償其由后里至豐原
              來回交通費，應自事故發生之日（即九十一年三月十八日）起至九十
              一年四月廿二日止，扣除股市未交易之週六、日及國定假日後，據以
              認定，合計為廿六日。另查，由后里至豐原之鐵路通勤電車票價單程
              為十五元，往返費用為三十元，有上訴人所提出之火車票根在卷可參
              ；如搭乘豐原汽車客運股份有限公司之客運車，由后里鄉月眉村至豐
              原市之單程票價則為二十八元（原審誤認為五十六元），往返票價為
              五十六元，亦有購票證明單及本院依職權查詢所得之票價表附卷可參
              。另因上訴人所提出之車票票根或購票證明，並非全然屬於前述之二
              十五日期間之內之票根，上訴人亦未具體指明在該二十五日期間內，
              究係搭乘何種交通工具，本院認以其中十三日搭乘火車，另十三日搭
              乘客運車而計算其交通費用較為合理。從而，上訴人所得請求被上訴
              人賠償其於股票交易期日由后里鄉月眉村至豐原市來回交通費合計為
              一千一百一十八元，原審判令被上訴人賠償一千四百廿元，既未低於
              此一數額，則上訴人上訴主張被上訴人應另再給付二千五百八十元，
              合計為四千元之交通費用云云，並非有據。此部分上訴應予駁回。
          ３、另上訴人所主張其南下訪友，或外出遊玩，亦另支出其他交通費用，
              被上訴人亦應予以賠償云云。惟查，上訴人南下訪友，或外出遊玩所
              為支出，本非其職業上或與系爭車禍有相當因果關係之支出，況其如
              駕駛系爭自小客車外出，其亦需自付系爭自小客車之油料費、道路通
              行費等相關費用，並有車輛之耗損，並非全然不須支付任何費用，加
              以其復未提出其他積極事證，資供證明其搭乘大眾交通工具之支出，
              高於自駕汽車所需自付之油料費、道路通行費及車輛耗損等相關費用
              ，是其此部分外出訪友或遊玩之交通費用賠償之主張，亦非有據。
    （三）精神慰撫金部分：
          １、上訴人於原審中主張其因本件車禍受傷，精神所受極為痛苦，因而主
              張被上訴人應賠償其精神損害二十萬元云云。
          ２、按不法侵害他人之身體、健康、名譽、自由、信用、隱私、貞操，或
              不法侵害其他人格法益而情節重大者，被害人雖非財產上之損害，亦
              得請求賠償相當之金額，民法第一百九十五條第一項固有明文。惟精
              神慰撫金乃係一種特殊損害賠償，兼具填補損害及慰撫被害人因法益
              遭受侵害所受之痛苦，法院對於精神慰撫金之核定，自應審酌加害人
              與被害人之身分、地位、資力、加害人係故意或過失、被害人所受傷
              害之程度等情狀而為綜合之判斷。
          ３、經查，原審以上訴人為教師退休，現無工作；被上訴人原為聯結車司
              機，現亦無業，上訴人因系爭車禍所受之傷害僅為左膝挫傷之程度，
              且於車禍發生當日就診後即行出院等情，再參以上訴人所提出之醫療
              費用單據所示嗣後之就診情形，認上訴人因上開車禍所受之傷害尚屬
              輕微，而判令被上訴人應賠償上訴人之精神慰撫金以一萬元為適當，
              核屬有據。上訴人於上訴程序中雖另謂其係因珍惜醫療資源，始未住
              院而返家休養，並提出其過去曾受臉部縫合四十餘針之嚴重傷害，亦
              僅住院一天即行返家之診斷證明書資供為證。惟查，依上訴人九十一
              年十一月十日民事補充狀所附系爭車禍發生後之現場照片觀之，上訴
              人於系爭車禍發生後，仍身揹公事包挺立現場與被上訴人交談，加以
              其所提出之童綜合醫院所出具之診斷證明書載明其僅受有左膝挫傷之
              傷害，是上訴人所稱其傷勢並非輕微，因珍惜醫療資源，始未住院等
              語，尚非可採。
    （四）末按，給付有確定期限者，債務人自期限屆滿時起，負遲延責任。給付無
          確定期限者，債務人於債權人得請求給付時，經其催告而未為給付，自受
          催告時起，負遲延責任。其經債權人起訴而送達訴狀，或依督促程序送達
          支付命令，或為其他相類之行為者，與催告有同一之效力。前項催告定有
          期限者，債務人自期限屆滿時起負遲延責任，民法第二百二十九條定有明
          文。本件上訴人於上訴程序中擴張請求被上訴人應自九十一年十月十五日
          起至清償日止，按週年利率百分之五計算遲延利息。並未逾上訴人起訴狀
          送達被上訴人之九十一年五月八日之日期，是上訴人此部分遲延利息之主
          張，則屬有據，應予准許。
六、綜上所述，原審判令被上訴人賠償上訴人系爭自用小客車價值四萬九千九百八十
    元、醫療費用八百三十元、車輛拖吊費用六千七百元、交通費用一千四百二十元
    及精神損害一萬元，合計六萬八千九百三十元，並未低於上訴人所得請求被上訴
    人賠償之金額，是上訴人提起部分上訴，請求被上訴人應另給付三十六萬二千零
    二十三元部分，並非有據，原審為上訴人此部分敗訴之判決，並駁回此部分假執
    行之聲請，核無不合，上訴意旨求予廢棄改判，為無理由，此部分上訴應予駁回
    。至上訴人擴張請求被上訴人給付法定遲延利息部分，就原審判令被上訴人賠償
    之六萬八千九百三十元範圍，則屬有據，爰判決如主文第一項所示。
七、本件事證已臻明確，兩造其餘攻擊防禦方法與舉證，核與判決結果無影響，爰不
    逐一論述，附此敘明。
八、據上論結，本件上訴為一部有理由，一部無理由，依民事訴訟法第四百三十六條
    之一第三項、第四百五十條、第四百四十九條第一項、第七十九條但書判決如主
    文。
中      華      民      國    九十二    年      七      月    二十一    日
                                      臺灣臺中地方法院民事第三庭
~B審判長法官  張瑞蘭
~B法      官  許石慶
~B法      官  林宗成
右正本證明與原本無異
不得上訴
中      華      民      國    九十二    年      七      月    二十一    日
~B法院書記官


司法院資訊處製作；財團法人民間司法改革基金會備份。
